臺灣桃園地方法院民事判決　九十二年度簡上字第二七一號
　　上　訴　人　甲○○
　　訴訟代理人　葉滄燁律師
　　複　代理人　乙○○
　　被　上訴人　丙○○
　　訴訟代理人　李宏文律師
右當事人間請求給付工程款事件，上訴人對於民國九十二年九月十六日本院中壢簡易
庭九十二年度壢簡字第五三六號第一審判決提起上訴，經本院於民國九十三年九月十
七日言詞辯論終結，判決如左：
    主      文
原判決廢棄。
被上訴人在第一審簡易之訴及假執行之聲請均駁回。
第一、二審訴訟費用由被上訴人負擔。
    事      實
甲、上訴人方面：
一、聲明：如主文所示。
二、陳述：除與原判決記載相同者，茲予引用外，補稱：
  (一)上訴人於民國（下同）九十一年四至八月向訴外人陳明珍承攬位於桃園縣楊梅鎮
    ○○○街二十三巷三十號房屋（下稱系爭房屋）之修繕工程，並不包括木工裝潢
    工程，證人陳明珍雖證稱：上訴人以一百萬元之代價，承包系爭房屋之全部裝修
    工程（包含木工在內）云云，然查上訴人支付與各廠商，不含木工部份之材料費
    已達新台幣（下同）八十八萬二千一百三十一元，若再加上被上訴人請求之木工
    費用四十四萬零七百六十元，金額高達一百三十二萬二千八百九十一元，上開金
    額復未包括上訴人自行施工之項目、工資及材料，衡情上訴人應無將工程款由一
    百六十二萬六千二百六十五元折讓成一百萬元，自願賠本數十萬元承攬此項工程
    之理。而證人陳明珍與
    本件之利益息息相關，自難期其證言客觀真實，且陳明珍之證詞多與事實不符，
    其證詞不足採信。
  (二)再被上訴人所製作之估價單載有「楊梅陳老師台照」等語，足徵陳明珍確與被上
    訴人就木工裝潢部份成立承攬契約。而被上訴人於九十二年五月間兩度向桃園縣
    楊梅鎮調解委員會聲請調解時，均列「陳明珍」為對造，然在陳明珍均未到場表
    示意見之情形下，嗣後民事起訴卻未列陳明珍為被告，其等是否私下有何協議，
    不禁啟人疑竇。而本件房屋修繕工程本即分為兩部份：有關泥工、水電、鐵工部
    份由上訴人估價，木工裝潢部份則由被上訴人估價，當時本擬由上訴人一併承攬
    ，並負責全部工程之管理監督工作，然依工程界慣例，負責全部工程管理監督工
    作者，可請求百分之十管理費，從而上訴人所出具，總額為一百六十二萬六千二
    百六十五元之估價單乃列有十四萬七千八百四十二元之管理費，惟定作人陳明珍
    不願多支出管理費，乃就木工裝潢部份自行與被上訴人簽訂承攬契約，上訴人僅
    就該估價單項次一至十二部份承攬，並折讓三萬七千六百六十三元，僅收一百萬
    元之報酬，是上訴人並未向陳明珍承攬系爭房屋之木工工程，亦未將該部分工程
    轉包與被上訴人，被上訴人請求上訴人給付該部分之工程款，於法未合。
  (三)退步言之，本件房屋修繕工程承攬契約係由定作人陳明珍與上訴人經營之「石橋
    營造股份有限公司」（下稱石橋營造公司）所簽訂，契約主體為石橋營造公司，
    而非上訴人，則被上訴人陳稱其並未直接向陳明珍承攬木工裝潢工程，而屬轉包
    性質乙節縱或屬實，然向陳明珍承攬工程之主體既係石橋營造公司，轉包之主體
    亦應屬石橋營造公司，非上訴人，從而，被上訴人請求上訴人給付工程款，亦無
    足採。
  (四)原審將被上訴人出具，所載金額為四萬五千五百三十元之估價單內容，誤看成四
    十五萬五千五百三十元，並將此金額擬制為陳明珍要求被上訴人直接與上訴人商
    談後對木工裝潢估價之總金額，且以抬頭記載有上訴人之姓名，認定被上訴人確
    係向上訴人承攬木工裝潢工程，並援引此項理由而謂該估價單金額四十五萬五千
    五百三十元雖與上訴人出具估價單所載之四十四萬零七百六十元有所出入，惟此
    係兩造磋商之結果，同理上訴人與陳明珍磋商後亦將工程報酬由一百六十二萬六
    千二百六十五元，更改為一百萬元。惟查，被上訴人所出具之二紙估價單金額合
    計為四十四萬零七百六十元，與上訴人出具估價單所載木工裝潢部分金額相同，
    而被上訴人出具金額為四萬五千五百三十元之估價單，其抬頭雖記載「甲○○台
    照」，然此係因上開工程全部均係「門窗」工程，而門窗之施設須配合上訴人之
    泥水工程預留規格及數量，被上訴人因而將此估價單抬頭載為上訴人，藉以釐清
    責任。故估價單不足作為兩造間存有承攬契約之證明。
三、證據：除援用原審之立證方法外，並提出收據、調解聲請狀、楊梅鎮調解委員會
    出席開會簽到單二件、估價單七件、統一發票十二紙（以上均為影本）等為證。
乙、被上訴人方面：
一、聲明：上訴駁回。
二、陳述：除與原審判決記載相同者，茲予引用外，補稱：
  (一)上訴人前於九十一年四月至八月間，與訴外人陳明珍約定承攬系爭房屋修繕工程
    ，雙方原約定地板舖設花崗石，總預算一百萬元，惟嗣後改為舖設強化地磚，差
    價達四十萬元，上訴人遂允諾將該部分之價差改為木工裝潢工程款。被上訴人於
    工程初始並不認識陳明珍，係上訴人以四十四萬零七百六十元之金額，將系爭木
    工工程轉包與被上訴人，且木工裝潢工程之細節亦係由上訴人指揮施工，上訴人
    自負有給付此部分工程款之責。至上訴人轉包與其他廠商之材料費是否超過其工
    程成本，又是否賠本均與本件無涉，況上訴人所提出之發票僅能證明其有向各廠
    商購買材料，並不足以證明所有材料係均用於系爭房屋之修繕工程。
  (二)訴外人陳明珍證稱：「木工部分是給甲○○包的，而木工要如何施作，我也是告
    訴上訴人甲○○」等語，明白表示木工裝潢之承攬契約存在於兩造間，上訴人空
    言抗辯本案證人陳明珍之證言不實，卻未舉證以實其說，洵屬無據。另上訴人明
    知其與陳明珍約定之總工程款為一百萬元，卻於工程完工後提出一百六十餘萬元
    之估價單請款，實乃因工程初期未有書面約定，欲藉此提高價錢以獲取利益，然
    因陳明珍提出質疑，以致其心虛而不敢續求該筆工程款項，改以拒絕給付被上訴
    人木工裝潢工程款方式，達其獲取利益之目的，顯悖於誠信原則。綜上，上訴人
    辯稱其非系爭木工裝潢工程之定作人云云，與證人之證詞及證物所示顯不相符，
    不足為採。
三、證據：援用原審之立證方法。
丙、本院依職權向桃園縣政府楊梅鎮公所調解委員會函調九十二年民調字第一三一號
　　調解事件之資料。
    理      由
一、本件被上訴人起訴主張：上訴人於九十一年八月間承包訴外人陳明珍之系爭房屋
    修繕工程，並將其中木工裝潢工程以四十四萬零七百六十元之代價，轉包與被上
    訴人，被上訴人業已依約完成木工裝潢工程，惟上訴人以業主陳明珍尚未繳清全
    數修繕工程款為由，拒絕清償系爭木工工程款，屢經催討，均未獲置理，爰依承
    攬契約之法律關係，訴請上訴人給付四十四萬零七百六十元及自起訴狀繕本送達
    翌日起至清償日止，按年息百分之五計算之利息。上訴人則以：系爭木工裝潢承
    攬契約係存在於訴外人陳明珍與被上訴人間，上訴人僅係介紹人，陳明珍支付之
    一百萬元款項係上訴人承作系爭房屋泥工、水電部分之工程款，並不包括系爭木
    工部分之工程款；退步言之，縱陳明珍並未與被上訴人就木工部分成立承攬契約
    ，惟觀諸估價單及統一發票之記載，向陳明珍承攬系爭工程之承攬人為訴外人石
    橋營造公司，則將該木工工程轉包與被上訴人者，亦係石橋營造公司，而非上訴
    人個人，被上訴人訴請上訴人給付上開工程款，於法未合等語置辯。
二、被上訴人主張其承包系爭房屋之木工裝潢工程，工程款約定為四十四萬零七百六
    十元，並已施作完成等事實，為兩造所不爭執，被上訴人此部分之主張，自堪信
    為真實。上訴人則以前揭情詞置辯，是本件應審究者厥為：系爭承攬契約之當事
    人究為何人？
三、按當事人主張有利於己之事實者，就其事實有舉證之責任，民事訴訟法第二百七
    十七條第一項前段定有明文。再按民事訴訟如係由原告主張權利者，應先由原告
    負舉證之責，若原告先不能舉證，以證實自己主張之事實為真實，則被告就其抗
    辯事實即令不能舉證，或其所舉證據尚有疵累，亦應駁回原告之請求，最高法院
    十七年上字第九一七號判例意旨可資參照。本件被上訴人主張系爭木工裝潢承攬
    契約存在於兩造間，既為上訴人所否認，則被上訴人就此有利於己之事實，自應
    負舉證之責。經查，被上訴人就此有利於己之事實，固提出其所簽發之估價單二
    件及上訴人簽發之估價單一件為證，惟觀諸被上訴人簽發估價單之記載，其中金
    額三十九萬五千二百三十元估價單之抬頭為「楊梅陳老師（即陳明珍）台照」，
    另金額四萬五千五百三十元估價單之抬頭則為「甲○○台照」，該二紙估價單並
    非均記載上訴人為定作人，又該估價單為被上訴人單方面製作，並未經上訴人簽
    認，尚難遽以認定兩造間確有就木工部分成立承攬契約。至被上訴人另提出由上
    訴人出具，工程總價為一百六十二萬六千二百六十五元之估價單一紙，其上雖有
    「木工裝潢四十四萬零七百六十元」之記載，然該估價單充其量僅得證明上訴人
    向陳明珍報價時，係以包含木工在內，工程總價為一百六十二萬六千二百六十五
    元，然上訴人與陳明珍嗣後約定上訴人承攬部分之工程款為一百萬元，此為兩造
    所不爭執，則該工程款差額六十餘萬元已達原工程款（一百六十二萬六千二百六
    十五元）之三分之一，苟上訴人與陳明珍係以原定工程範圍改定工程款為一百萬
    元，衡情陳明珍應會要求上訴人於估價單上將原有金額刪除，改列工程總價為一
    百萬元，以保障其自身權益，然該估價單並無此部分之記載，自不足認定陳明珍
    與上訴人約定以一百萬元承作該估價單內全數工程。至證人陳明珍雖證稱：伊與
    上訴人合意以一百萬元施作系爭房屋包括木工裝潢在內之修繕工程，伊等僅以口
    頭約定施作項目，該房屋修繕工程於九十一年七月間完工，上訴人係於工程完工
    後始出示總額為一百六十二萬六千二百六十五元之估價單，因伊曾與上訴人合意
    變更螺絲及追加牆上白漆之工程，故不知變更後之工程款為何等語（見本院九十
    三年二月十七日準備程序筆錄），然查，被上訴人前於九十二年五月五日以上訴
    人及陳明珍為對造，向桃園縣楊梅鎮公所申請調解，陳明珍於前揭調解事件中曾
    具狀表示：上訴人曾於九十一年七月出具金額為一百六十四萬七千九百十四元之
    估價單一件，經伊要求重新估算而退回，上訴人乃另行開立系爭總額為一百六十
    二萬六千二百六十五元之估價單等語，苟陳明珍確與上訴人約定以一百萬元承包
    系爭工程全部，其於接獲上訴人於九十一年七月二十五日開立之估價單時，僅需
    就工程款金額提出異議即可，何需要求上訴人重估工程款，縱其陳稱有變更工程
    項目乙節屬實，亦僅需要求上訴人就追加或變更部分表列即可，而無須就全部工
    程款重新估價之必要，是證人陳明珍之證述，衡與常情有違，又本件之爭執點在
    於定作人究為上訴人，抑或陳明珍，則陳明珍就本事件顯有利害關係，其證詞尚
    難憑採。又陳明珍於前揭調解事件中，曾具狀表示願支付被上訴人十萬元等語，
    然查，十萬元並非小數目，倘陳明珍確係將系爭修繕工程（含木工）以一百萬元
    交由上訴人承攬，其亦已付清全數工程款，衡情應無同意無條件另給付被上訴人
    十萬元之理。綜上，本件應以上訴人所稱，上訴人與陳明珍協議將木工裝潢部分
    由陳明珍自行交由被上訴人施作，扣除木工部分四十四萬零七百六十元後，其等
    協議工程款以整數一百萬元計算乙節較為可採。
四、綜上所述，兩造間既無承攬契約之存在，被上訴人依承攬之法律關係，訴請被上
    訴人給付四十四萬零七百六十元及自起訴狀繕本送達翌日起至清償日止，按年息
    百分之五計算之利息，為無理由，不應准許。原審判命上訴人如數給付並依職權
    為假執行之宣告，自有未洽。上訴意旨指摘原判決不當，求予廢棄改判，為有理
    由。自應由本院予以廢棄改判，如主文第二項所示。
五、本件事證已臻明確，兩造其餘主張及舉證，核與判決之結果無涉，爰不另一一論
    述，併此敘明。
六、據上論結，本件上訴為有理由，依民事訴訟法第四百三十六條之一第三項、第四
    百五十條、第七十八條，判決如主文。
中　　　華　　　民　　　國　　九十三　　年　　　十　　　月　　　四　　　日
                                  臺灣桃園地方法院民事第三庭
                                              審判長法官  潘進柳
                                              法      官  林雯娟
                                              法      官  劉佩宜
右正本證明與原本無異
本判決不得上訴
                                              法院書記官  吳仁心
中　　　華　　　民　　　國　　九十三　　年　　　十　　　月　　   四　　日
